臺北高等行政法院判決
　　　　　　　　　　　　　　　　　　 95年度訴字第01433號
　　　　　　　　　　　　　　　.
原　　　告　甲○○
被　　　告　花蓮縣政府
代　表　人　乙○○縣長）住同.
訴訟代理人　丙○○
上列當事人間因採取土石事件，原告不服經濟部中華民國95年3
月9 日經訴字第09506163110 號訴願決定，提起行政訴訟。本院
判決如下：
　　主  文
原告之訴駁回。
訴訟費用由原告負擔。
　　事  實
一、事實概要：緣原告未經申請許可，擅自聘請案外人邱宴祿派
    遣林姓挖土機司機（姓名及年籍資料詳原處分卷）於繫案地
    點花蓮縣花蓮市○○段993 地號土地上採取土石，並由砂石
    車司機張君、蕭君、吳君（姓名及年籍資料詳原處分卷）外
    運至花蓮縣壽豐鄉○○段803 、809 地號之空地上堆置，案
    經花蓮縣警察局刑警隊於民國（下同）94年6 月5 日13時30
    分至繫案地點查緝取締。嗣經花蓮縣警察局於94年8 月8 日
    以花警刑偵一字第09400342420 號函移請被告依法裁處，被
    告乃依土石採取法第36條規定，於94年9 月6 日以府工水字
    第09401273420 號違反土石採取法處分書處原告新臺幣（下
    同）100 萬元整罰鍰，並禁止繼續採取土石，且不得將已採
    取之土石外運。原告不服，提起訴願，經遭決定駁回，遂向
    本院提起本件行政訴訟，僅對於罰鍰部分表示不服。
二、兩造聲明：
　(一)原告聲明求為判決：
    1.訴願決定及原處分關於罰鍰部分均撤銷。
    2.訴訟費用由被告負擔。
　(二)被告聲明求為判決：
    1.駁回原告之訴。
    2.訴訟費用由原告負擔。
三、兩造之爭點：
甲、原告主張：
一、按「行政行為之內容應明確」、「行政行為應以誠實信用之
    方法為之，並應保護人民正當合理之信賴」、「行政機關應
    就該管行政程序，應於當事人有利及不利之情形，一律注意
    」係分別為行政程序法第5 條、第8 條及第9 條所明定。本
    案原告所搬移之土石，既為原告於86年6 月3 日承攬被告機
    關發包之花蓮市國福營建棄置場工程（以下簡稱系爭工程）
    於鄰地所遺留下之土石，又系爭工程施作地點係位於花蓮市
    國福里美崙溪行水區域內，且其主要施作內容為挖土方，並
    經回填夯實後尚有剩餘土方4,694 立方公尺，依據合約書施
    工說明書總則第12條規定：「在工程施工地點，所有防礙施
    工之損毀及廢棄物，如籬柵、‧‧‧‧‧‧垃圾、石塊等，
    承辦人必需將其清除出場。」同總則第32條規定：「工程完
    工後，承辦人需將工地剩餘材料、廢土、垃圾等，依工程司
    之指示運離工地」，依上述合約事項，系爭工程施作中或完
    工後所產出之廢棄物，均需由承包廠商自行運棄處理，而剩
    餘之土方內必然有大小規格不一之土石，其發包之工程施作
    項目性質及工程地點因明顯有可能涉及土石採取法之相關禁
    止事項，而原告僅依合約內容正常施作進行，即有可能違反
    土石採取法之相關禁止事項。而依土石採取法第2 條規定被
    告機關係為土石採取法之主管機關，自應於工程合約內明確
    登載告知土石採取法之相關禁止事項或相關之補救措施，且
    更應於該工程合約內規定何種規格之土石需運棄、何種規格
    之土石需回填等，以避免工程施作中涉及違章行為。而被告
    機關未就以上事項於合約內載明或告知，就主管法令事項，
    應告知而未告知之情形，既有涉行政疏失及怠惰，並有違行
    政程序法第9 條之規定。被告機關非但於事前未於合約內登
    載土石採取法之相關禁止事項，事後卻以違反土石採取法第
    36條規定，對原告裁處100 萬罰鍰，顯有故入人於罪之嫌，
    嚴重危害人民權益，有違行政程序法第8 條之規定。
二、次按「人民違反法律上之義務而應受行政罰之行為，法律無
    特別規定時，雖不以出於故意為必要，仍需以故意或過失為
    其責任條件。」係為司法院大法官會議釋字第275 號解釋闡
    釋在案；又「違反行政法上義務之行為非出於故意或過失者
    ，不予處罰」、「不得因不知法規而免除行政處罰責任。但
    按其情節，得減輕或免除其處罰」、「裁處罰鍰，應審酌違
    反行政法上義務行為應受責難程度、所生影響及因違反行政
    法上義務所得之利益，並得考量受處罰者之資力。」亦分別
    為行政罰法第7 條、第8 條及第18條第1 項所明定。本案原
    告於86年6 月期間承包系爭工程，若原告有盜採土石變賣圖
    不法利益之意圖，為不被發覺且立即可獲取利益，一般理解
    ，應於工程進行之當時將土石運離變賣圖利，斷非於事隔8
    年後始予搬移運離土石之理，顯然原告並無意圖不法利益之
    目的，實難謂為盜採變賣之行為。被告機關於訴願答辯書三
    （二）指稱：「‧‧‧‧‧‧，將其營建所剩之國土資源變
    賣，將其變賣所得為自己不法之所有，‧‧‧‧‧‧」及花
    蓮縣警察局刑事案件移送書內載：「‧‧‧‧‧‧竊取被害
    人所有土地之砂石，便將該砂石販售，以圖取不法之利益‧
    ‧‧‧‧‧」等語，惟上述不實之指控，被告機關並無任何
    事證或人證可茲證明本案移置之土石資源如何變賣？變賣於
    何人？變賣之價款若干？有多少之不法所得？又案內移置之
    土石係為未具經濟價值之一般溪河之石塊，另經濟部訴願決
    定書理由內載：「‧‧‧壽豐鄉○○段803 、809 號空地所
    堆放之土石，多係具高經濟價值之石塊、礫石。」不知所據
    為何？係經何單位鑑定？價值標準為何？均未有具體之事證
    ，僅憑臆測推斷，顯見原處分核定及訴願決定之草率。再本
    案係原告於未經告知相關法令規定之情況下，為被告機關誤
    導所致，且本案違反土石採取法之情形，依前項所述之事實
    ，係被告機關就主管法令事項，應告知而未告知，既有涉行
    政疏失及怠惰，並有違反行政程序法第5 條及第9 條規定所
    致，因此，本案違章之情事不論係被告機關故意或過失，均
    不可歸責於原告。而原處分及訴願決定未就上述事實，考量
    違反行政法上義務行為應受責難程度、所生影響及因違反行
    政法上義務所得之利益，並得考量受處罰者之資力，卻逕處
    以100 萬元之罰鍰，是有法定行政裁量權行使之裁量怠惰情
    事。
三、又本案原告承包系爭工程係於86年6 月期間，當時大花蓮地
    區尚未有合法之土石棄置場之設立，致施工中所剩餘之工程
    廢棄物（含土石），均無合法之場地可進行棄置處理作業，
    被告機關發包系爭工程，亦無提供或指定地點場地放置，僅
    能由承包廠商自行覓地解決。為解決系爭工程中剩餘龐大數
    量之工程廢棄物（含土石），僅能就近於花蓮市○○段993
    號土地暫行堆置，係屬臨時性之權宜措施且為一般施工習慣
    性之作法；又依工程合約書第8 條規定：「被告機關所派主
    持工程之監工人員，有監督工程進行，核定材料是否合用及
    指示乙方工作之權」，因此，被告機關所派之監工人員，既
    未於該工程進行中，將剩餘廢棄物（含土石）於鄰地放置行
    為之當時提出指正或制止，即可知該放置之行為應無涉違法
    或違反合約規範之情事。本案及至94年5 月間原告始徵得花
    蓮縣壽豐鄉○○段803 、809 地號土地（土地所有權人吳月
    娥女士）管理人胡晏錄先生同意提供堆置，僅係單純無償之
    放置之行為，此有吳月娥女士及胡晏祿先生具結書附案可稽
    。而被告機關於訴願答辯書三（二）指稱：「訴願人所承包
    之該案棄土場其設置之目的，即為配合營建剩餘土石處理，
    ‧‧‧‧‧‧」等語，惟系爭工程在施工進行中因尚未完竣
    ，亦未完成驗收程序，棄置場尚不能進行棄置掩埋等處理作
    業，亦即系爭工程進行中所產出之廢棄物（含土石），無法
    以該棄置場作為棄置之場地，其理甚明。
四、另該國福營建棄土棄置場（以下簡稱國福棄置場）經設立後
    ，雖可將原堆置之工程廢棄物（含土石）棄置處理，但依該
    棄置場收費標準，每立方公尺廢棄物收取100 元以上處理費
    用，因該工程合約之工程項目並無是項棄置場棄置處理費用
    之計價，亦即發包之工程合約價款，並未列計含棄置場棄置
    處理費用之工程成本，若承包廠商將系爭工程廢棄物（含土
    石）回運至國福棄置場棄置處理，則多達4,694 立方公尺之
    工程剩餘土石方，核計需約470,000 元棄置處理費，並不能
    向被告機關請求支付，則被告機關自無權要求原告需將系爭
    工程廢棄物（含土石）運至棄置場處理，其理甚明；且原告
    基於成本考量亦無將系爭工程廢棄物（含土石）運至棄置場
    處理之道理。然被告機關卻於訴願答辯書三（二）指稱：「
    該案棄土場其設置之目的，即為配合營建剩餘土石處理‧‧
    ‧‧‧‧訴願人在承包該案時，有否提出營建剩餘土石方處
    理計畫向該案之承辦單位申請備查？‧‧‧‧‧‧」為訴願
    答辯之理由；又經濟部訴願決定書，略以：「況且，當國福
    營建棄土棄置場完工時，訴願人即可將暫行堆置之土石運回
    棄置場處理，無須於多年後再另覓土地移置，‧‧‧‧‧‧
    」之理由將訴願駁回，顯非有理。
五、綜上所述，土石採取法之立法目的，固為維護天然土石資源
    之合法管理及控制，吾人均得遵守且不得以不諳法令而卸責
    。惟人民若因行政機關怠於行政、行政疏失、裁量怠惰或違
    背信賴保護及誠信原則，致誤導人民在非出於故意或過失之
    行為，即應按行政罰法第7 條、第8 條及第18條第1 項規定
    ，減輕或免除其處罰。
六、另就被告之答辯，補充理由如下：
  (一)查土石採取法係於92年2 月6 日公布施行，施行後土石採取
    規則於92年3 月12日廢止，亦即土石採取法公布施行前，有
    關土石採取之相關管理、禁止事項仍應依土石採取規則相關
    規範辦理之。而土石採取規則係於20年7 月已公布施行，其
    第1 條明定：「為維護國家土石資源之合理採取、利用、防
    止災害，以促進土地採取業之健全發展」、第4 條明定主管
    機關在縣市為縣市政府，且第31條第1 項第4 款更明定土石
    資源不得濫採之禁止事項。次查水利法係於31年7 月公布施
    行迄今，其中第4 條規定主管機關在縣市為縣市政府，且第
    78 條 第1 項第2 、5 款及92年2 月6 日增訂第78條之1 第
    1 項第3 款、第78條之3 第2 項第3 款規定於河川區域內有
    關土石採取之禁止事項。準此，系爭工程雖係於86年6 月發
    包，被告機關仍應依上述相關法令之禁止事項，明確登載於
    工程合約內或採取相關之補救措施，以避免人民誤觸法令以
    維護人民權益，而被告機關卻主張無法預測並明確於工程合
    約書內登載土石採取法之相關禁止事項或補救措施，顯係卸
    責之詞。
  (二)又案內之土石，係原告於86年6 月承攬被告機關發包之系爭
    工程，並移置至花蓮市○○段993 號土地之剩餘土石方，此
    有當時委請銘風機械工程行負責人鄭明豐先生具結書及請領
    工程款項開立之統一發票一紙附卷可稽，已可明確證明案內
    所搬移之土石84立方公尺，係為前項工程剩餘之土石方，應
    無疑義。惟被告機關卻仍聲稱原告並未提供相關事證，顯然
    漠視上述附案之事證，亦未針對該事證提出論辯，其主張自
    無可取。
  (三)另據實地勘查，該工程剩餘土石方移置至花蓮市○○段993
    號之土地，與美崙溪相距有約400 公尺，且有堤防阻擋洪水
    沖刷，若因遭溪水沖刷致有大石移動滯留之情形，一般理解
    ，其滯留之大石亦應遍佈附近之土地，斷非僅集中堆積於一
    處之情事；且究需有多大洪水量或多大溪水沖刷力量始能移
    動案內土石？或究係於何年何月何日有大量溪水暴漲沖刷之
    紀錄？被告機關並未明確指出，僅憑空臆測。
  (四)況被告機關主張大石價格自然高漲，如僅單純無償堆置無買
    賣行為，依行政程序法43 條 規定判斷並非真實，原處分適
    用法令及行使裁量權均為合法乙節，所述並無具體之事證可
    茲佐證，且所引用行政程序法43條前段規定，仍需斟酌全部
    陳述與調查事實及證據結果，再依論理及經驗法則判斷事實
    之真偽，是被告機關漠視原告所舉之吳月娥女士及胡晏祿先
    生具結書，實係對法令斷章取義。
  (五)又本案另為花蓮縣警察局以涉嫌竊盜罪嫌移送偵辦乙事，業
    經臺灣花蓮地方法院檢察官為不起訴處分（94年度偵字第23
    16號），不起訴理由略以：「三、‧‧‧‧‧‧而再觀諸卷
    內所附警方拍攝之現場蒐證照片及被告甲○○庭呈案發現場
    照片及事後放置石頭之照片，被告等所載之物確實為石頭，
    所堆置之物確實亦為石頭，現場並無開挖之情形，是被告等
    並無盜取開挖砂石已甚明確。‧‧‧‧‧‧是本案既查無其
    他積極確切之證據，足認被告等有何竊盜犯行，從而，揆諸
    首開條文規定及判例說明，應認被告等罪嫌均尚有不足。」
    ，呈請參酌。
乙、被告主張：
一、按土石採取法第36條規定：「未經許可採取土石者，處新台
    幣1 百萬元以上5 百萬元以下罰鍰，直轄市、縣（市）主管
    機關並得限期令其辦理整復及清除設施，屆期仍未遵行者，
    按日連續處新台幣10萬元以上1 百萬元以下罰鍰至遵行為止
    ，並沒入其設施或機具。必要時，得由直轄市、縣（市）主
    管機關代為整復及清除其設施；其費用由行為人負擔。」
二、原告聲稱於86年6 月3 日承包系爭工程案，其合約書內容無
    法預測並明確登載92年2 月6 日總統令公告土石採取法之相
    關禁止事項或補救措施。經查原告於事實及主張理由中所述
    之系爭工程案，原告雖為該案之承包廠商公司負責人，惟原
    告並沒有提供其他相關事證（例如施工相片及土地所有權人
    同意堆置書等證物），證明被查緝之土石是為86年承包該案
    所剩餘之土石方；且查獲盜採砂石地點（花蓮市○○段993
    地號土地）位於花蓮市美崙溪旁之土地，在未興建堤防前，
    該地方常遭溪水沖刷或淤積土石，其該地方之地質與美崙溪
    河床之地質相同，亦有可能由溪水自然將大石停滯於該處；
    又依警訊筆錄中所述其承包該案之營建剩餘土石方棄置於花
    蓮市○○段993 號上，然土地所有權人陳自奮君委託律師到
    案在調查筆錄敘明該土地從未租貸給於他人使用，已針對原
    告之行為擬為提出告訴。
三、又花蓮縣河川多屬淤積河川，且坡度大，致使河川淤積嚴重
    ，河川開採之砂石經年來均屬供過於求，砂石價格低廉，直
    至近年來東砂西（北）運量逐年增加，花蓮北區河川砂石產
    量較少，且大石產量更少，價格已較86年間高漲許多，另鑒
    於生態工法之推動，許多生態工法已不使用混凝土，僅使用
    大石堆砌，故原告所盜採之大石價格自然高漲更多，如僅單
    純無償堆放於花蓮縣壽豐鄉○○段803 、809 地號土地上，
    無買賣行為，依行政程序法第43條規定判斷並非真實，原處
    分適用法令及行使裁量權均為合法，訴願決定亦予維持。是
    原告所陳為無理由，爰請依法駁回原告之訴。
    理  由
一、按「採取土石，應依本法取得土石採取許可。但下列情形，
    不在此限：1 、採取少量土石供自用者。2 、實施整地及工
    程就地取材者。3 、礦業權者在礦區內採取同一礦床共生之
    土石者。4 、因天災事變緊急搶修公共工程所需者。5 、政
    府機關辦理重要工程所需者。」為土石採取法第3 條第1 項
    所明定；又「未經許可採取土石者，處新台幣100 萬元以上
    500 萬元以下罰鍰，直轄市、縣（市）主管機關並得限期令
    其辦理整復及清除其設施，屆期仍未遵行者，按日連續處罰
    新台幣10萬元以上100 萬元以下罰鍰至遵行為止，並沒入其
    設施或機具。必要時，得由直轄市、縣（市）主管機關代為
    整復及清除其設施；其費用由行為人負擔。」復為同法第36
    條所規定。
二、本件被告係以原告未經申請許可，擅自於花蓮縣花蓮市○○
    段993 地號土地上採取土石，乃依土石採取法第36條規定，
    處原告100 萬元罰鍰，並禁止繼續採取土石且不得將已採取
    之土石外運之處分。原告不服，循序提起訴願及行政訴訟，
    主張其係齊勁營造股份有限公司負責人，於86年6 月間向花
    蓮縣政府承包花蓮市國福營建棄土棄置場工程案，當時大花
    蓮地區未有合法土石廢棄場之設置，致施工中所剩餘之工程
    廢棄土石無法處理，故由當時工程工地負責人全權覓地，於
    花蓮縣花蓮市○○段993 地號土地暫行堆置，至94年5 月間
    花蓮縣壽豐鄉○○段803 、809 號土地之管理人胡晏祿向伊
    表示要利用上開石頭，伊才幫他僱請機具及卡車進行地上物
    移置作業，現場除清除雜草及開闢卡車行經路線外，未有開
    採及開挖痕跡，原告之行為並非採取土石之行為，原處分關
    於罰鍰部分應予撤銷等語。
三、本院查：原告未經申請許可擅自於陳自奮所有坐落花蓮縣花
    蓮市○○段993 地號土地上採取石頭外運至花蓮縣壽豐鄉○
    ○段803 、809 地號之空地上堆置，案經花蓮縣警察局刑警
    隊於94年6 月5 日13時30分至前揭地點查緝取締，當場查獲
    現場挖土機1 部及砂石車3 部，正進行採取土石作業，並經
    測量開挖面積約0.6018公頃，挖取土石數量約84立方公尺等
    情，業經原告於警方調查筆錄中自承並未向被告申請整地或
    載運土石，即聘請邱錦坤僱用挖土機及砂石車司機等4 名人
    員至繫案地點花蓮縣花蓮市○○段993 地號土地載運土石等
    語，其中砂石車司機張洊銍於警方調查筆錄中則供述所載運
    之石頭大約50-60 公分等語各在卷，並有花蓮縣政府警察局
    刑事案件移送書、土地登記簿謄本、現場照片18張及調查筆
    錄附原處分卷可稽，自堪信為真實。原告主張其所載運之石
    頭係來自86年間向花蓮縣政府承包營建棄土棄置場工程施工
    所剩餘之廢棄土石，由當時工程工地負責人洽借花蓮縣花蓮
    市○○段993 地號土地暫行堆置等語，業據提出花蓮市國福
    營建棄土棄置場工程（86營建土字第089 號）工程合約書、
    合約書施工說明書、包商估價單、機械工程行負責人鄭明豐
    具結書、請領工程款項開立之統一發票一紙（發票號碼：
    PB00000000）、工程結算驗收證明書及工程竣工驗收表等為
    證，揆諸該花蓮市國福營建棄土棄置場工程施作地點係位於
    花蓮市國福里美崙溪行水區域內，且其主要施作內容為挖土
    方，並經回填夯實後尚有剩餘土方4,694 立方公尺，依據合
    約書施工說明書總則第12條規定：「在工程施工地點，所有
    防礙施工之損毀及廢棄物，如籬柵、‧‧‧‧‧‧垃圾、石
    塊等，承辦人必需將其清除出場。」同總則第32條規定：「
    工程完工後，承辦人需將工地剩餘材料、廢土、垃圾等，依
    工程司之指示運離工地」，該工程施作中或完工後所產出之
    廢棄物，均需由承包廠商自行運棄處理，而剩餘之土方內必
    然有大小規格不一之土石，本件查獲地點花蓮縣花蓮市○○
    段993 號土地又距離該棄土場僅約50公尺等情，為被告訴訟
    代理人於本院審理時所不爭執，並稱：「原告所言也有可能
    ，但是否全部都是，我們沒辦法確定，有部分可能是堤防興
    建之前，由河流漂流過來的。」等語在卷，足見查獲地點所
    堆置之石頭，固可認有部分係原告當年承包上開工程所剩餘
    移置之廢棄土石，惟按民法第811 條規定：「動產因附合而
    為不動產之重要成分者，不動產所有人，取得動產所有權。
    」所謂成為不動產之重要成分，係指此種結合具有固定性、
    繼續性，而未成為另一獨立之定著物而言（最高法院84年度
    台上字第2625號判決意旨參照）。本件查獲地點堆置之石頭
    歷時多年，已經為其上長滿之雜草、雜樹所覆蓋，有現場照
    片附本院卷可稽，並為原告所自認，則其所移置之土石顯已
    與堆置地結合而具有固定性、繼續性，即附合而為查獲地之
    重要成分，已非當初暫行堆置之狀態，如要將該等石頭搬離
    ，必先破壞其附合狀態，即須「挖採」始能「取走」。揆諸
    首揭規定，原告加以採取仍應先向查獲地點土石主管機關花
    蓮縣政府申請取得土石採取許可，始得為之。且依本件裁罰
    時所適用之司法院釋字第275 號解釋：「人民違反法律上之
    義務而應受行政罰之行為，法律無特別規定時，雖不以出於
    故意為必要，仍須以過失為其責任條件。但應受行政罰之行
    為，僅須違反禁止規定或作為義務，而不以發生損害或危險
    為其要件者，推定為有過失，於行為人不能舉證證明自己無
    過失時，即應受處罰。」土石採取法第3 條第1 項係屬作為
    義務規範，違反者依同法第36條處罰，並不以發生損害或危
    險為其要件，則原告未經許可，擅自採取土石乃違反作為義
    務，應推定為有過失，從而被告依土石採取法第36條規定，
    對原告處以100 萬元整罰鍰，於法並無不合，且係處以法定
    最低度罰鍰，亦無裁量逾越權限或濫用權力之情事。
四、綜上所述，原處分既無違誤，訴願決定予以維持，即無不合
    ，原告仍執前詞及個人主觀之見解，請求撤銷訴願決定及原
    處分，為無理由，應予駁回。
據上論結，本件原告之訴為無理由，爰依行政訴訟法第98條第3
項前段，判決如主文。
中　　華　　民　　國　　96 　　年　　1 　　月　  4  　日
                         第四庭審判長法  官　侯　東　昇
                                     法  官　楊　莉　莉
                                     法  官　林　文　舟
上為正本係照原本作成。
如不服本判決，應於送達後20日內，向本院提出上訴狀並表明上
訴理由，如於本判決宣示後送達前提起上訴者，應於判決送達後
20日內補提上訴理由書（須按他造人數附繕本）。
中　　華　　民　　國　　96　　年　 　1　　月　　4　　 日
                                     書記官  林　俞　文
